ACORDAO-COMPLETO-2465761

ACÓRDÃO 18176/2021 ATA 38/2021 - PRIMEIRA CÂMARA

VISTOS, relatados e discutidos estes autos de concessão de pensão civil pelo Núcleo Estadual do Ministério da Saúde no Estado do Rio Grande do Sul.
ACORDAM os ministros do Tribunal de Contas da União, reunidos em sessão da 1ª Câmara, diante das razões expostas pelo relator, em:
9.1. considerar legal a pensão instituída por Pedro Moacir Madeira Gonçalves (10802711-05-2015-000056-0, peça 14) , determinando seu registro, nos termos do § 1º do art. 260 do RI/TCU; 
9.2. considerar legais, com registro tácito, as pensões instituídas por Luiz Carlos Bairros Teixeira (10802711-05-2015-000018-8, peça 11) , por Luiz Carlos de Barros Morem (10802711-05-2012-000052-0, peça 12) e por Osvaldina Almeida Bolzoni (10802711-05-2012-000046-5, peça 13) , em conformidade com o julgamento do RE 636.553-RS, pelo Supremo Tribunal Federal, em sede de repercussão geral; conforme julgamento
9.3. dar ciência desta deliberação aos interessados e ao Núcleo Estadual do Ministério da Saúde no Estado do Rio Grande do Sul.

Atos de pensão civil.

Primeira Câmara

3. Interessados: Carmen Berenice Lay Bairros Teixeira (XXX.578.370-XX); Ibirite Honorio Bolzoni (XXX.144.130-XX); Terezinha Maria Antunes Gonçalves (XXX.590.400-XX); Yrne Cunha Morem (XXX.863.300-XX).

13.1. Ministros presentes: Benjamin Zymler (na Presidência) e Jorge Oliveira.
13.2. Ministro-Substituto convocado: André Luís de Carvalho.
13.3. Ministro-Substituto presente: Weder de Oliveira (Relator).

WEDER DE OLIVEIRA

Em exame, 4 (quatro) atos de concessão pensão civil emitidos pelo Núcleo Estadual do Ministério da Saúde no Estado do Rio Grande do Sul.
Reproduzo, com ajustes de forma, o parecer emitido pelo MP/TCU, representado pela procuradora-geral Cristina Machado da Costa e Silva (peça 19) :
" (...) 
2.	Por meio dos pareceres uniformes de peças n.ºs 16 e 17, a Secretaria de Fiscalização de Pessoal - Sefip - opina pela legalidade e registro da pensão civil deixada por Pedro Moacir Madeira Gonçalves (peça n.º 14) . Quanto aos benefícios de peças n.ºs 12 e 13, propõe-se o sobrestamento das concessões por haverem ingressado na Corte de Contas há mais de cinco anos, podendo haver reflexos no julgamento do Recurso Extraordinário n.º 636.553/RS pelo Supremo Tribunal Federal.
3.	Em relação ao benefício instituído pelo ex-servidor Luiz Carlos Bairros Teixeira (peça n.º 11) , a unidade técnica propõe a ilegalidade e negativa de registro da concessão, por haver detectado a inclusão no cálculo do benefício de parcela de opção de função, cumulativamente com quintos, além de rubrica de Vantagem Pecuniária Individual - VPI - da Lei n.º 10.698/2003, no valor de R$ 59,87, de forma integral e não proporcionalizada.
4.	A Sefip impugna o pagamento cumulativo das parcelas de quintos e de opção de função na concessão de peça n.º 11, com base na vedação constante do § 2.º do artigo 193 da Lei n.º 8.112/90, segundo o qual:
"§ 2.º A aplicação do disposto neste artigo exclui as vantagens previstas no art. 192, bem como a incorporação de que trata o art. 62, ressalvado o direito de opção".
5.	A cumulação de quintos com opção de função é matéria que já envolveu intensos debates na Corte de Contas, iniciando-se com a Decisão Plenária n.º 481/1996, a qual reconheceu o direito de carrear para a inatividade a opção de função aos servidores que tenham incorporado pelo menos um quinto da referida função. Posteriormente, adveio a Decisão Plenária n.º 844/2001, a qual declarou a nulidade da Decisão n.º 481/1996 - Plenário - e fixou entendimento sobre a impossibilidade de pagamento cumulativo da opção e de quintos, além de determinar a revisão dos atos que concederam a opção de função na inatividade (item 8.5 da Decisão Plenária n.º 844/2001) .
6.	Contra a Decisão n.º 844/2001 - Plenário - foram interpostos pedidos de reexame, analisados pela Decisão Plenária n.º 565/1997 e, em relação a esta deliberação, foram apresentados embargos de declaração, os quais foram analisados pelo Acórdão 2076/2005-TCU-Plenário, e em seu item 9.3.2 modulou os efeitos da Decisão n.º 844/2001, no sentido de que:
"9.3.1. é assegurada na aposentadoria a vantagem decorrente da opção, prevista no art. 2º da Lei nº 8.911/94, aos servidores que, até a data de 18 de janeiro de 1995, tenham satisfeito os pressupostos temporais estabelecidos no art. 193 da Lei 8.112/90, ainda que sem os requisitos para aposentação em qualquer modalidade;
9.3.2. em atenção aos princípios da segurança jurídica, da boa-fé e da isonomia, a determinação constante do item 8.5 da Decisão nº 844/2001 - Plenário - TCU, com a redação dada por este Acórdão, não se aplica aos atos de aposentadoria expedidos com base no entendimento decorrente das Decisões nº s 481/1997 - Plenário e 565/1997 - Plenário, e já publicados no órgão de imprensa oficial até a data da publicação da Decisão nº 844/2001 - Plenário (DOU de 25/10/2001) ";
7.	Recentemente, foi exarado o Acórdão n.º 1.599/2019, por meio do qual o Pleno trouxe nova posição sobre a parcela de opção de função na inatividade e decidiu, no item 9.4 da deliberação:
"9.4. firmar entendimento de que é vedado o pagamento das vantagens oriundas do art. 193 da Lei 8.112/1990, inclusive o pagamento parcial da remuneração do cargo em comissão ("opção") , aos servidores que implementaram os requisitos de aposentadoria após 16/12/1998, data de publicação da Emenda Constitucional 20, que limitou o valor dos proventos à remuneração do cargo efetivo no qual se deu a aposentadoria".
8.	Em relação ao ato de civil deixada por Luiz Carlos Bairros Teixeira, observa-se que o instituidor se aposentou voluntariamente com proventos proporcionais ao tempo de contribuição a partir de 13/08/1993 (fl. 1 da peça n.º 11) , ou seja, antes do advento da Emenda Constitucional n.º 20/1998.
9.	Entendemos que está correta a acumulação de quintos com a opção de função no caso concreto, à luz do que dispõe o Acórdão 1599/2019-TCU-Plenário, razão pela qual consideramos improcedente a irregularidade apontada pela Sefip no ato de peça n.º 11.
10.	Remanesceria a irregularidade concernente à inclusão da VPI da Lei n.º 10.698/2003 no cálculo do benefício pensional no seu valor integral, de R$ 59,87, e não proporcional a 31/35, o qual corresponderia a R$ 53,02.
11.	Ocorre que o formulário de peça n.º 11 ingressou na Corte de Contas em 23/10/2015 e aguarda registro há mais de cinco anos.
12.	Suscitamos que o Plenário do Tribunal proferiu recentemente o Acórdão n.º 122/2021, cuja ementa reproduzimos a seguir:
"SUMÁRIO: ATOS DE PENSÃO MILITAR. LEGALIDADE DE UM ATO. ILEGALIDADE DOS DEMAIS ATOS. TRANSCURSO DO PRAZO DE 5 ANOS (1.º/06/1995) DESDE A ENTRADA DOS ATOS ILEGAIS NO TCU. ATOS TACITAMENTE REGISTRADOS, CONSOANTE ENTENDIMENTO DO STF NOS EMBARGOS DE DECLARAÇÃO NO RECURSO EXTRAORDINÁRIO 636.553/RS, EM 4/12/2020. POSSIBILIDADE DE REVISÃO DE OFÍCIO, COM FULCRO NO ART. 54 DA LEI 9.874/1999, C/C O ART. 260, § 2º, DO RI/TCU. DETERMINAÇÃO INSTAURAÇÃO DE PROCEDIMENTO DE REVISÃO DE OFÍCIO. OUTRAS DETERMINÇÔES À SEFIP.
1. Passados cinco anos, contados de forma ininterrupta, a partir da entrada do ato de admissão e de concessão de aposentadoria, reforma e pensão (CF, 71, III) no TCU, o ato restará automaticamente estabilizado e considerado registrado tacitamente (RE 636.553/RS, Pleno, rel. E. Ministro Gilmar Mendes) .
2. Estabilizado o ato, abre-se, a partir daí, a possibilidade de sua revisão, nos termos do art. 54 da Lei 9.874/1999 (ED no RE 636.553/RS, Pleno, rel. E. Ministro Gilmar Mendes) ".
13.	Por meio do Acórdão 122/2021-TCU-Plenário, a Corte de Contas veio acolher o entendimento anteriormente firmado pelo Supremo Tribunal Federal - STF - no Recurso Extraordinário n.º 636.553/RS, em sede do qual foi expedido o tema n.º 445 de repercussão geral, com o seguinte teor:
"Em atenção aos princípios da segurança jurídica e da confiança legítima, os Tribunais de Contas estão sujeitos ao prazo de 5 anos para o julgamento da legalidade do ato de concessão inicial de aposentadoria, reforma ou pensão, a contar da chegada do processo à respectiva Corte de Contas".
14.	Ademais, ao apreciar Embargos de Declaração opostos nos autos do citado RE n.º 636.553/RS, o nobre Relator, Ministro Gilmar Mendes, esclareceu que "passado esse prazo [de cinco anos, contado de forma ininterrupta, a partir da chegada do processo à corte de contas] sem finalização do processo, o ato restará automaticamente estabilizado. Abre-se, a partir daí, a possibilidade de sua revisão, nos termos do art. 54 da Lei 9.873/1999". Na verdade, o eminente Ministro referiu-se ao artigo 54 da Lei n.º 9.784/1999.
15.	Dessa feita, ante o que decidiu o STF e a Corte de Contas, o ato de peça n.º 11, assim com os benefícios de peças n.ºs 12 e 13, encontram-se tacitamente registrados, posto que ingressaram no Tribunal há mais de cinco anos.
16.	Em relação ao instituidor Pedro Moacir Madeira Gonçalves, acolhemos a proposta de legalidade e registro do formulário de peça n.º 14.
17.	Ante todo o exposto, com as vênias de estilo por divergir parcialmente do encaminhamento proposto pela Sefip às peças n.ºs 16 e 17, esta representante do Ministério Público de Contas propõe ao Tribunal que:
	17.1. considere tacitamente registrados os atos de pensões civis instituídas por Luiz Carlos Bairros Teixeira (CPF n.º XXX.425.350-XX) , Luiz Carlos de Barros Morem (CPF n.º XXX.085.820-XX) e por Osvaldina Almeida Bolzoni (CPF n.º XXX.295.990-XX) - peças n.ºs 11, 12 e 13, respectivamente, por terem dado entrada na Corte de Contas há mais de cinco anos, nos termos do tema de Repercussão Geral n.º 445, proferido pelo Supremo Tribunal Federal no Recurso Extraordinário n.º 636.553/RS, bem como do entendimento constante do Acórdão 122/2021-TCU-Plenário;
	17.2. considere legal e ordene o registro da pensão civil deixada por Pedro Moacir Madeira Gonçalves (CPF n.º XXX.590.400-XX) - peça n.º 14."
É o relatório.

não há.

Procuradora-Geral Cristina Machado da Costa e Silva.

PENSÃO CIVIL. VANTAGEM OPÇÃO. PARCELA REFERENTE AOS QUINTOS. VANTAGEM PECUNIÁRIA INDIVIDUAL - VPI - DA LEI N.º 10.698/2003. RUBRICAS JUDICIAIS NÃO ABSORVIDAS. ATOS HÁ MAIS DE CINCO ANOS NO TCU. RE STF 636.553/RS. REGISTRO TÁCITO DE TRÊS ATOS. POSSIBILIDADE DE REVISÃO DE OFÍCIO. ACÓRDÃO 122/2021-TCU-PLENÁRIO. LEGALIDADE DE UM ATO. COMUNICAÇÃO À SEFIP, ART. 8º, CAPUT, RESOLUÇÃO TCU 315/2020. DETERMINAÇÕES.

PENSÃO CIVIL (PCIV)

Secretaria de Fiscalização de Integridade de Atos e Pagamentos de Pessoal e de Benefícios Sociais (Sefip).

Trata-se de quatro atos de concessão de pensão civil emitidos pelo Núcleo Estadual do Ministério da Saúde no Estado do Rio Grande do Sul.
A Secretaria de Fiscalização de Integridade de Atos e Pagamentos de Pessoal e de Benefícios Sociais (Sefip) propõe: (i) a legalidade da pensão instituída por Pedro Moacir Madeira Gonçalves[footnoteRef:2]; (ii) o sobrestamento da apreciação dos atos referentes a Luiz Carlos de Barros Morem[footnoteRef:3] e Osvaldina Almeida Bolzoni[footnoteRef:4], por haverem ingressado na Corte de Contas há mais de cinco anos; e (iv) a ilegalidade do ato de Luiz Carlos Bairros Teixeira[footnoteRef:5], por ter sido identificado pagamento "cumulado de 'quintos' e 'opção', bem como por pagamento integral de VPI", atinente à Lei 10.698/2003, sem a devida absorção por reajustes posteriores. [2:  Ato 10802711-05-2015-000056-0, peça 14.]  [3:  Ato 10802711-05-2012-000052-0, peça 12.]  [4:  Ato 10802711-05-2012-000046-5, peça 13.]  [5:  Ato 10802711-05-2015-000018-8, peça 11.] 
O MP/TCU, representado pela procuradora-geral Cristina Machado da Costa e Silva, pugna pela legalidade do ato acostado à peça 14, e pelo registro tácito dos demais, por "terem dado entrada na Corte de Contas há mais de cinco anos, nos termos do tema de Repercussão Geral n.º 445, proferido pelo Supremo Tribunal Federal no Recurso Extraordinário n.º 636.553/RS, bem como do entendimento constante do Acórdão 122/2021-TCU-Plenário".
Acolho as propostas convergentes de legalidade do ato acostado à peça 14 e acompanho o MP/TCU quanto aos demais atos, incorporando as análises efetuadas às minhas razões de decidir.
Com efeito, ocorreu o decurso do prazo de cinco anos desde a entrada nesta Corte de Contas para apreciação dos demais atos em exame[footnoteRef:6], ainda que apresentem as irregularidades apontadas pela Sefip: [6:  Peça 11, em 23/10/2020; peça 12, em 25/5/2020; e peça 13, em 20/5/2020] 
0. Luiz Carlos Bairros Teixeira (peça 11) - pagamento "cumulado de 'quintos' e 'opção', bem como por pagamento integral de VPI", atinente à Lei 10.698/2003;
0. Luiz Carlos de Barros Morem (peça 12) - rubrica relativa à decisão judicial (cadastrada no Siape como "Acórdão 2161/05 TCU - Bienal", a qual deveria estar sendo paga na forma de vantagem pessoal nominalmente identificada (VPNI) , em valores fixos, e não percentuais, e sujeita à absorção pelos reajustes gerais do funcionalismo.
0. Osvaldina Almeida Bolzoni (peça 13) inclusa rubrica relativa à decisão judicial (cadastrada no Siape como "vantagem do artigo 192 Lei 8112/90") , a qual deveria estar sendo paga na forma de vantagem pessoal nominalmente identificada (VPNI) , em valores fixos, e não percentuais, e sujeita à absorção pelos reajustes gerais do funcionalismo.
Uma vez registrados tacitamente, inicia-se o prazo de revisão de ofício, conforme previsto no Acórdão 122/2021-TCU-Plenário:
"1. Passados cinco anos, contados de forma ininterrupta, a partir da entrada do ato de admissão e de concessão de aposentadoria, reforma e pensão (CF, 71, III) no TCU, o ato restará automaticamente estabilizado e considerado registrado tacitamente (RE 636.553/RS, Pleno, rel. E. Ministro Gilmar Mendes) . 2. Estabilizado o ato, abre-se, a partir daí, a possibilidade de sua revisão, nos termos do art. 54 da Lei 9.874/1999 (ED no RE 636.553/RS, Pleno, rel. E. Ministro Gilmar Mendes) ." (destaquei) .
Desta forma, as pensões instituídas por Luiz Carlos Bairros Teixeira, Luiz Carlos de Barros Morem e Osvaldina Almeida Bolzoni[footnoteRef:7] devem ser registradas tacitamente (em 23/10/2020, em 25/5/2020 e em 20/5/2020) , cabendo, nos termos do art. 8º, caput, da Resolução 315/2020, ordenar à Sefip que dê início aos procedimentos destinados à revisão de ofício dos respectivos atos, incluindo a oitiva das interessadas e solicitação de informações que julgar necessárias ao órgão de origem (a exemplo, Acórdão 15313/2021-TCU-Segunda Câmara) . [7:  Peças 11, 12 e 13.] 
Diante do exposto, manifesto-me pela aprovação do acórdão que ora submeto à apreciação deste Colegiado.
TCU, Sala das Sessões, em 9 de novembro de 2021.
Weder de Oliveira 
Relator